臺灣高等法院臺中分院刑事判決
111年度上訴字第941號

上  訴  人  臺灣臺中地方檢察署檢察官
被      告  黃哲鳴


上列上訴人因被告加重詐欺案件，不服臺灣臺中地方法院110年
度訴字第239號中華民國111年1月20日第一審判決（起訴案號：
臺灣臺中地方檢察署109年度偵字第35411號），提起上訴，本院
判決如下：
    主  文
上訴駁回。
    理  由
一、本案經本院審理結果，認第一審判決諭知被告黃哲鳴（下稱
    被告）無罪，認事用法均無違誤，應予維持，並均引用第一
    審判決書記載之證據及理由（如附件）。
二、檢察官上訴意旨略以：
　㈠依證人即告訴人邱裕鑑、蔡秋賢、許宏益、黃程揚、雷智吉
    、顏敬倫、呂政洋（下稱告訴人等）於偵查及原審審理時之
    證述，及其等與被告LINE對話紀錄擷圖、被告坦認於LINE群
    組內發布區塊未來股份有限公司（下稱「區塊未來公司」）
    之公告等語，堪認被告與告訴人等之互動過程中，係藉由其
    於區塊未來公司擔任執行長或業務或代表等要職之假象，增
    加其具有販售與交貨能力之說服力，使告訴人等陷於錯誤，
    誤認被告係有權代表區塊未來公司販售礦機，而給付系爭價
    金予被告。實則，告訴人等並不知悉本件交易全然乃被告私
    人所為，與區塊未來公司毫無相關。
　㈡被告與告訴人等簽立代購合約時，均附上「礦機S9托管合約
    」，即告訴人等可選擇將礦機托管予區塊未來公司。然據證
    人王庭祐於審理中到庭證稱：區塊未來公司托管礦機之前，
    須預估場地及電費，若原有場地供電不足，則須再開發其他
    場地，區塊未來公司並未與被告簽立經銷合約等語。就此被
    告亦坦稱：我於106年12月1日已經確定沒有要擔任區塊未來
    公司執行長，甚至連經銷的資格都不是；若要取得經銷資格
    需要與區塊未來公司簽約，約定雙方之間成數為何等語。被
    告明知與告訴人等簽立「礦機S9托管合約」，將有多達84臺
    （每臺新臺幣〈下同〉7萬元）之礦機需要託管予區塊未來公
    司，被告既未與區塊未來公司簽訂任何經銷契約，豈可片面
    主動要約告訴人等簽立「礦機S9托管合約」？觀之該「礦機
    S9托管合約」內容，實足令告訴人等誤以為系爭交易與區塊
    未來公司有相當之關連性，且被告與告訴人等均稱本件交易
    係被告告知有購買礦機之機會，在時間相當倉促下，告訴人
    等為了趕快買到礦機而簽約（甚至有告訴人未簽約即先匯款
    予被告），顯見告訴人等並無足夠時間審閱被告提出之定型
    化契約，此從證人雷智吉、顏敬倫證述之內容，即可明瞭。
    堪認告訴人等乃信任被告於簽約前所累積在區塊未來公司任
    要職之訊息，誤認系爭交易有區塊未來公司負責契約履行及
    後續之託管，始會匯款或面交款項予被告。若被告於簽約時
    主動澄清該交易與區塊未來公司毫無關連，難認告訴人等仍
    會向被告購買礦機。足認被告係利用告訴人等誤信其在區塊
    未來公司擔任要職及有區塊未來公司參與履約之情況下，而
    為本件交易及收取價金的行為，其主觀上具有詐欺之故意或
    至少有不確定故意；且被告選擇與告訴人等素未謀面之大陸
    地區經銷商周曉瑞交易，並以風險最高的地下匯兌方式匯款
    至大陸地區，而無將其行為誠實告知告訴人等，亦有不作為
    詐欺之情事。
　㈢告訴人邱裕鑑、蔡秋賢、許宏益、黃程揚具狀請求上訴， 陳
    稱：被告於臺灣臺中地方法院107年度訴字第1793號損害賠
    償訴訟事件審理中，自承上揭群組為其所創，於群組内上傳
    區塊未來公司裝潢畫面及以區塊未來公司名義發表公告，係
    因其是在執行區塊未來公司業務，所以才張貼區塊未來公司
    的公告，其礦機來源為大陸，與區塊未來公司無關；復書立
    賠償協議書記載：「甲方黃哲鳴（泉沛）用區塊未來公司代
    表的身分，向乙方即line群組人士（受害人等通稱乙方）發
    出邀約，向其購買1月期貨的S9礦機，承諾大家12月15日左
    右如果沒有標到，那就會全額退款...本人在區塊未來擔任
    業務...」等內容，是原審判決認被告未向告訴人表示以區
    塊未來公司代表、業務自居，而對其等施用詐術，顯與上開
    民事判決認定之事實歧異，亦與告訴人等確實遭被告詐騙之
    事實不符等語（見本院卷第7至14、85至86頁）。
三、按犯罪事實應依證據認定之，無證據不得認定犯罪事實，又
    不能證明被告犯罪者，應諭知無罪之判決，刑事訴訟法第15
    4條第2項及第301條第1項分別定有明文。其次，刑事訴訟法
    上所謂認定犯罪事實之證據，係指足以認定被告確有犯罪行
    為之積極證據而言；如未能發現相當證據或證據不足以證明
    ，自不能以推測或擬制之方法，以為裁判基礎（最高法院29
    年上字第3105號、40年台上字第86號判決意旨參照）。再者
    ，檢察官就被告犯罪事實，應負舉證責任，並指出證明之方
    法，刑事訴訟法第161條第1項定有明文，因此，檢察官對於
    起訴之犯罪事實，應負提出證據及說服之實質舉證責任。倘
    其所提出之證據，不足為被告有罪之積極證明，或其指出證
    明之方法，無從說服法院以形成被告有罪之心證，基於無罪
    推定之原則，自難認定被告有此犯罪。經查：
　㈠刑法上詐欺罪之成立，要以加害者有不法得財或得利之意思
    而實施詐欺行為，被害者因此行為，致表意有所錯誤而為財
    產上處分，受有損害，且加害者所用行為，堪認為詐術者，
    始足當之。若行為人非自始基於不法得財或得利之意圖，客
    觀上無施用詐術之行為，或並無損害發生，或者所受損害，
    非由欺罔行為陷於錯誤所致，均不得遽以詐欺罪相繩；至於
    債務人未依債務本旨履行其債務或提出給付等情形，如非出
    於自始無意履行債務之詐欺犯意所致者，尚與刑法第339條
    之詐欺罪構成要件有間；而詐欺罪之規範意旨，固在於禁止
    行為人於私經濟領域中使用欺罔之手段損人利己，然私經濟
    行為本有不確定性及交易風險，於私法自治及市場經濟等原
    則下，欲建立私人間財產上權義關係者，亦應參酌自身主、
    客觀條件、對方之資格、能力、信用，及可能損益，並評估
    其間風險等而為決定，除有該當於前開詐欺罪構成要件之具
    體情事得被證明屬實外，自不能以債務人不履行其債務而致
    債權人蒙受損失，即遽謂該債務人詐欺，否則詐欺之刑事責
    任與民事債務不履行責任將失其分際（最高法院107年度台
    上字第212號刑事判決意旨參照）。
　㈡本件被告確透過證人鄧記樵向大陸地區經銷商訂購礦機，並
    將告訴人等給付之款項交由證人朱玉芬、郭峰源欲匯往大陸
    給礦機經銷商周曉瑞，惟因證人朱玉芬、郭峰源交付上開款
    項予另案被告柯銘鎧、陳宇利時遭其2人詐騙侵吞而未能成
    功：
　1.告訴人邱裕鑑、蔡秋賢、黃程揚、許宏益、顏敬倫（以自己
    及汪貞妤名義匯入）、呂政洋（以伍家民名義匯入）係分別
    於106年12月11日上午9時14分許、10時6分許、10時29分許
    、11時3分許、下午1時58分許及2時34分許、下午2時43分許
    ，各匯款35萬元、14萬元、7萬元、14萬元、490萬元（105
    萬元+385萬元）、7萬元至被告所申設中國信託銀行帳號000
    000000000號帳戶（下稱「系爭帳戶」），及告訴人雷智吉
    係於106年12月11日21時許，在桃園市○○區○○路0段000號麥
    當勞交付被告21萬元等情，除據告訴人等所不爭執外，並有
    告訴人顏敬倫之匯款明細（見他卷第99至101頁）、刑事告
    訴狀（見他卷第7頁）、告訴人雷智吉於原審審理時之證述
    （見原審卷四第194頁），及被告所申設系爭帳戶之存款交
    易明細（見偵卷第19至21頁）在卷可參。而被告確於106年1
    2月11日15時26分許，自系爭帳戶提領現金632萬元，及於同
    日21時許向告訴人雷智吉收取購買礦機之現金21萬元後，即
    與匯兌業者即證人朱玉芬、郭峰源約定見面交付款項事宜，
    並由證人朱玉芬、郭峰源於同日23時許，前往被告位在桃園
    市○○區○○路00巷0○0號1樓之住處，向被告收取現金895萬餘
    元；其後，證人朱玉芬、郭峰源則與另案被告陳宇利相約於
    106年12月12日上午某時，在臺南市○○區○○路0段000號之威
    妮斯汽車商務旅館交付現金，嗣於106年12月12日6時13分許
    ，另案被告陳宇利、柯銘鎧抵達上開旅館，因旅館僅開放1
    人進入房間，由柯銘鎧前往證人朱玉芬、郭峰源所在之205
    號房，收取包含被告所交付上開895萬餘元在內之現金共計1
    000萬7200元等情，亦分據證人朱玉芬、郭峰源、另案被告
    柯銘鎧於另案臺灣臺南地方法院108年度易字第1189號案件
    審理時結證屬實（見原審卷二第270頁，卷三第63至64、232
    、279至280頁）。是可認被告於收受告訴人等之匯款後，確
    有將告訴人等給付之款項交由證人朱玉芬、郭峰源欲匯往大
    陸給礦機經銷商周曉瑞，證人朱玉芬、郭峰源則再交付另案
    被告柯銘鎧、陳宇利之事實。
　2.另案被告陳宇利冒用大陸地區交通銀行之名義，偽造交通銀
    行106年12月12日網上轉帳電子回執，表示已於106年12月12
    日匯款人民幣70萬元、70萬元、59萬688元至中國興業銀行0
    00000000000000000號帳戶（戶名：周曉瑞）、中國工商銀
    行帳號0000000000000000000號帳戶（戶名：周曉瑞）、中
    國農業銀行帳號0000000000000000000號帳戶（戶名：周曉
    瑞），並透過微信通訊軟體接續傳送上開偽造之電子匯款回
    單圖檔予證人朱玉芬，另案被告陳宇利、柯銘鎧因而犯詐欺
    等罪，經臺灣臺南地方檢察署檢察官以107年度偵字第3118
    號、第11035號等提起公訴，柯銘鎧業經臺灣臺南地方法院
    以108年度易字第1189號判決判處有期徒刑2年確定；陳宇利
    經同法院判決判處有期徒刑3年6月後，提起上訴，復經臺灣
    高等法院臺南分院以110年度上訴字第363號判決撤銷原判決
    關於陳宇利部分，仍判處有期徒刑3年6月，嗣經最高法院以
    111年度台上字第1021號駁回上訴而確定等情，亦有中國信
    託銀行桃園分行帳號000000000000號帳戶交易明細表（見偵
    卷第17至21頁）、前揭起訴書及歷審判決書在卷可稽（見他
    卷第173至184頁，原審卷一第69至112頁，卷四第115至153
    頁，本院卷第89至93頁）。足認該筆款項嗣後係遭另案被告
    陳宇利、柯銘鎧詐騙侵吞而未交付大陸地區礦機經銷商周曉
    瑞。
　3.依前揭刑事案件卷附被告交付款項予證人朱玉芬、郭峰源之
    現場照片（見原審卷二第419頁）；證人許文青與證人郭峰
    源之LINE對話紀錄所示，證人許文青表示「需要79萬人民幣
    」、「明天下午前」，並傳送中國工商銀行帳號0000000000
    000000000號帳戶（戶名：周曉瑞）、中國農業銀行帳號000
    0000000000000000號帳戶（戶名：周曉瑞）等帳戶資料，證
    人郭峰源稱「晚上要跟全配（應為「泉沛」之誤）」、「你
    要不要一起來」、「我今晚收到全配（應為「泉沛」之誤）
    的就要下臺南」等語，證人許文青另傳送中國興業銀行帳號
    000000000000000000號帳戶（戶名：周曉瑞）等帳戶資料予
    證人郭峰源（見原審卷二第321至327頁）；證人鄧記樵與周
    曉瑞之微信對話紀錄所示，周曉瑞曾傳送「友情提示：1月2
    0到30號螞蟻S9下週二下午5點截單，超過五點請勿匯款……」
    等訊息予證人鄧記樵，證人鄧記樵於106年12月12日告知「
    周哥我這邊71台，錢準備匯過去」，周曉瑞要求「分開匯、
    別一筆過來啊」、「每次別超過10萬人民幣」、「立刻到帳
    」，嗣證人鄧記樵告知款項業已匯付，周曉瑞一再回覆並未
    收到任何一筆匯款等情（見原審卷二第405至409頁、第433
    頁、第435至437頁），亦可佐證被告供稱：當時我是透過證
    人鄧記樵聯絡，我把資料傳給鄧記樵，需要多少機器，需要
    多少台幣，因為證人鄧記樵也是跟周曉瑞買的等語（見原審
    卷一第219頁），並非虛構。
　4.綜上，被告既已透過證人鄧記樵訂購比特幣礦機，並將向告
    訴人等收受之價金交予證人朱玉芬、郭峰源，委由上開2人
    匯款至大陸地區予大陸地區礦機經銷商周曉瑞，益證被告於
    發起本件礦機預購之時，確有履行交機義務之意，係因證人
    朱玉芬、郭峰源交付上開款項予另案被告柯銘鎧、陳宇利時
    遭其2人詐騙侵吞而未能成功，顯見其主觀上並無意圖為自
    己不法所有及詐欺取財之犯意。
　㈢檢察官雖以前詞提起上訴。惟：
　1.被告並無以故意隱匿未實際擔任區塊未來公司執行長職務作
    為詐騙之手段，告訴人等亦均知悉其等所購買之礦機是來自
    大陸地區，並非區塊未來公司之產品，且被告亦未表明以區
    塊未來公司員工身分代購等情，已據原判決敘述理由在卷（
    見原判決第6至14頁）。而被告於原審審理時供稱：因為不
    是每個人都有簽書面合約，我跟告訴人雷智吉、顏敬倫有簽
    書面合約，其他人沒有簽書面是用匯款方式進行等語（見原
    審卷一第221頁），且參之本案中被告與告訴人雷智吉、顏
    敬倫所訂立之「礦機預購合約」當事人欄亦可看出，買賣雙
    方並無涉及區塊未來公司，被告亦無以該公司代理人自居之
    契約內容（見他卷第90至91、97至98頁）。是自難認被告形
    式上有代表區塊未來公司與告訴人等訂約之行為。
　2.本件交易流程係由告訴人等先選擇現貨或期貨礦機後，匯款
    至被告之中國信託銀行帳戶或交付現金，有意託管者再支付
    託管費用，線上填寫代購合約或託管合約，拍照回傳版主或
    現場填寫，再依有無簽立託管契約而定，將礦機寄送到指定
    地點或唐山礦場，有卷附「S9期貨1/20-1/30預購200台」交
    易流程圖及個人代購合約、礦機S9託管合約之GOOGLE雲端連
    結資料（見他卷第55至57頁）在卷可參。且本件於原審審理
    時，告訴人邱裕鑑證稱：中間我有跟他說我的礦機是要自己
    拿，因為群組裡面有登記你的礦機是要放在中國大陸還是要
    自己拿貨等語（見原審卷一第333頁）；告訴人蔡秋賢證稱
    ：被告有說礦機看是要放唐山或區塊未來公司桃園那裡，或
    是自己把礦機拿回去使用，我選擇自己拿回來處理等語（見
    原審卷一第339至340頁）；告訴人許宏益證稱：我沒有私下
    跟被告說礦機買回來後要放哪裡，但是我們這群朋友都知道
    是要拿回來等語（見原審卷一第348頁）；告訴人黃程揚證
    稱：礦機最後決定是寄到臺灣我自己處理等語（見原審卷四
    第17頁）；告訴人雷智吉證稱：我沒有要託管，有買機器跟
    託管，我只有買機器而已，託管我是沒有，我要自己放家裡
    自己處理（見原審卷四第196、200頁）；告訴人顏敬倫證稱
    ：當時我的認知是貨到之後我要自行託管，印象中沒有簽託
    管合約等語（見原審卷四第29至31頁）；告訴人呂政洋證稱
    ：依照本案購買礦機流程，可以選擇取得礦機後要託管在唐
    山或個人取回，我忘記有無選擇要託管等語（見原審卷一第
    41頁）。足認礦機託管部分係由告訴人等自行決定是否與區
    塊未來公司簽約，與被告是否與區塊未來公司訂立經銷合約
    ，並無直接關係。自不能以此反推被告有詐欺之故意或不確
    定故意。
　3.再依告訴人呂政洋、邱裕鑑、顏敬倫於原審審理時所述及與
    被告洽談訂購之過程，告訴人等係因比特幣礦機取得不易，
    在奇貨可居之情況下，甘冒高額商業交易之不確定性或交易
    風險而下單訂購，或因而誤認交易對象為區塊未來公司；且
    被告於案發後所書之賠償協議書關於「甲方黃哲鳴（泉沛）
    用區塊未來公司代表的身分...」部分係電腦打字，被告對
    於文句細節未予爭執為事理之常，難據此即認被告係自認以
    公司代表身分發起預購等情，亦據原判決詳述理由在卷（見
    原判決第14至15、17至18頁）。被告復於本院審理時供稱：
    有關記載區塊未來公司代表的文字是由告訴人先打好的，案
    發後因為他們人數很多，我覺得害怕才簽名及寫那些字等語
    （見本院卷第82至83頁），自難以事後賠償協議書之上開文
    字，即認案發當時被告確有以區塊未來公司代表之身分與告
    訴人等訂約。
　4.末查，本件告訴人等意在向被告購買礦機，亦知悉礦機來自
    大陸地區，並非區塊未來公司之產品，已如前述。且無證據
    可認告訴人等與被告訂約時，有要求與該大陸地區礦機經銷
    商周曉瑞見面、提供身分資料，或要求被告必須以經由銀行
    國際匯兌方式匯款之情事，是自難認被告有何不確定故意，
    或有以不作為方式詐欺告訴人等之犯行。上訴理由前揭所述
    ，均無足採。
四、綜上所述，本件應屬債務不履行之民事糾紛，檢察官起訴所
    提出之證據，不足為被告有罪之積極證明，尚無從說服本院
    形成被告有罪之心證，基於無罪推定之原則，自應為被告無
    罪判決之諭知。原審以被告犯罪不能證明，為被告無罪之諭
    知，已詳述其理由，其認事用法與經驗法則及論理法則尚無
    不符，並據本院補充說明如前。檢察官上訴意旨仍就原審依
    職權所為之證據價值取捨以及心證裁量，再事爭執，其上訴
    為無理由，應予駁回。　　
據上論結，應依刑事訴訟法第373條、第368條，判決如主文。　
本案經檢察官廖志祥提起公訴，檢察官葉芳如提起上訴，檢察官
陳立偉到庭執行職務。 
中　　華　　民　　國　　111 　年　　5 　　月　　18　　日
              刑事第四庭  審判長法　官  蔡名曜
                                法　官  林宜民
                                法　官  邱鼎文
以上正本證明與原本無異。
被告不得上訴，檢察官得依刑事妥速審判法第9條提起上訴。
如不服本判決，且有刑事妥速審判法第9條之上訴理由時，應於
收受送達後20日內向本院提出上訴書狀，其未敘述上訴理由者，
並得於提起上訴後20日內向本院補提理由書（均須按他造當事人
之人數附繕本）「切勿逕送上級法院」。因疫情而遲誤不變期間
，得向法院聲請回復原狀。

                                書記官  陳宜屏
　　　　　　　　　　　　　　　　
中　　華　　民　　國　　111 　年　　5 　　月　　18　　日
刑事妥速審判法第9條
除前條情形外，第二審法院維持第一審所為無罪判決，提起上訴
之理由，以下列事項為限：
一、判決所適用之法令牴觸憲法。
二、判決違背司法院解釋。
三、判決違背判例。
刑事訴訟法第377條至第379條、第393條第1款規定，於前項案件
之審理，不適用之。